【裁判字號】    95,保險,60
【裁判日期】    951110
【裁判案由】    給付保險金
【裁判全文】
臺灣臺北地方法院民事判決              95年度保險字第60號
原      告  國聯保全股份有限公司
法定代理人  丙○○
訴訟代理人  乙○○
被      告  國華產物保險股份有限公司
法定代理人  曾武仁    （清理人財團法人保險事業發展中心代
訴訟代理人  甲○○
            丁○○
當事人間請求給付保險金事件，經本院於中華民國95年10月24日
言詞辯論終結，判決如下：
    主      文
被告應給付原告新台幣陸拾肆萬捌仟元及自民國九十五年五月五
日起至清償日止，按年息百分之五計算之利息。
原告其餘之訴駁回。
訴訟費用由被告負擔十分之三，餘由原告負擔。
本判決原告勝訴部分，於原告以新台幣貳拾貳萬元為被告供擔保
後，得假執行。但被告如以新台幣陸拾肆萬捌仟元為原告預供擔
保後，得免為假執行。
原告其餘假執行之聲請駁回。
    事實及理由
甲、程序方面：
一、按「保險業因業務或財務狀況顯著惡化，不能支付其債務，
    或無法履行契約責任或有損及被保險人權益之虞時，主管機
    關得依情節之輕重，勒令停業派員清理」，保險法第一百四
    十九條第三項第三款定有明文。又保險業之清理，主管機關
    應指定清理人為之，清理人執行清理職務，有代表保險業為
    訴訟上及訴訟外一切行為之權，同法第一百四十九條之八第
    一項、第三項亦分別定有明文。經查，被告國華產物保險股
    份有限公司因業務財務狀況顯著惡化，不能支付其債務，及
    無法履行契約責任，有損及被保險人之權益，業經主管機關
    行政院金融監督管理委員會依前開規定勒令停業清理，並委
    託財團法人保險業事業發展中心為清理人，依據保險法行使
    有關清理人之職權並辦理相關清理之工作，有本院依職權下
    載之行政院金融監督管理委員會民國94年11月18日公告附卷
    可稽（見本院卷第67頁），原告並於本院95年6 月9 日言詞
    辯論期日補正以財團法人保險事業發展中心董事長曾武仁為
    被告之法定代理人（見本院卷第62頁背面），經核與前開法
    條規定相符，應予准許。
二、又被告之清理人財團法人保險事業發展中心雖於95年5 月13
    日將有效契約業務移轉予訴外人龍平安產物保險股份有限公
    司，惟並不包含以被告國華產物保險股份有限公司為被告之
    給付保險金訴訟案件等情，有行政院金融監督管理委員會95
    年6 月27日函在卷足參（見本院卷第97頁）。因此，本件被
    告國華產物保險股份有限公司仍為保險契約當事人，為保險
    金給付義務人，原告以該公司為被告，尚無不合，先予敘明
    。
乙、得心證之理由：
一、原告主張：
  (一)原告前向被告投保雇主責任保險，保險期間自民國93年11月
    1 日至94年11月1 日止，承保範圍依責任保險單LB02及「僱
    主意外責任保險附加職業災害補償條款」第一條約定，包括
    原告所僱用員工因意外傷害所生住院、醫療、殘廢、死亡給
    付，及原告員工遭受職業災害時之死亡、殘廢、身體傷害工
    資補償之給付，保險金額為新台幣（下同）2,000,000 元。
    嗣原告之員工訴外人洪智浩於94年6 月19日上午7 時下班途
    中發生車禍死亡，屬於因職業災害而死亡之情形，被告應依
    保險批單第一項承保內容之第八條約定，就洪智浩因職業災
    害而死亡給付原告保險金2,000,000 元，然被告卻屢以理賠
    申請仍在審核中及要求原告補正文件等方式拖延給付；經原
    告分別於94年10月14日、94年11月9 日、94年12月21日寄發
    存證信函催告請求給付，均未獲置理。
  (二)為此本於兩造間保險契約之法律關係，請求被告給付保險金
    ，並聲明：
  1.被告應給付原告2,000,000 元，及自起訴狀繕本送達翌日起
    至清償日止，按年息5 ﹪計算之利息。
  2.願供擔保以代釋明，請准宣告假執行。
二、被告則抗辯：
  (一)被告所承保者為責任保險，係就被保險人即原告須依勞動基
    準法規定負雇主職業災害補償責任時，由被告對原告負保險
    賠償之責；此與以原告受僱人為被保險人，而承保之個人意
    外傷害保險性質有別。被告除依保險單LB02雇主意外責任保
    險基本條款承保範圍第一條約定承保外，另亦包含「僱主意
    外責任險附加職業災害補償條款」，依兩造間保險契約約定
    ，被告係就原告超過勞工保險、全民健康保險之應行給付事
    項外負理賠之責。
  (二)依據勞動基準法第五十九條第四款規定，雇主在勞工因職業
    災害而死亡時，須給付遺屬共四十五個月平均工資之喪葬費
    及死亡補償，故兩造約定被告應付之保險金額為「平均月投
    保薪資與勞工保險月投保薪資差額之45倍金額」，至於保險
    契約所謂「每一個人身體傷亡2,000,000 元」係最高限額之
    約定，非如原告所述之定額2,000,000 元。
  (三)並聲明：原告之訴及假執行之聲請均駁回，如受不利判決願
    供擔保，請准宣告免為假執行。
三、兩造不爭執之事實（詳見本院95年7 月14日、95年9 月5 日
    、95年10月24日言詞辯論筆錄，卷第70、105 、171 頁）：
  (一)原告有向被告投保雇主責任險，保險期間自93年11月1 日至
    94年11月1 日，承保範圍如責任保險單LB02及「僱主意外責
    任保險附加職業災害補償條款」第一條之約定。
  (二)洪智浩為原告所僱用之保全員，每月薪資為32,700元，戶籍
    地址設於台北縣汐止市○○路○段291 巷4 弄25號，上班地
    點位於台北市○○○路○段162 號；洪智浩於94年6 月19日
    上午7 時下班途中，騎乘摩托車在南港路一段與經貿一路附
    近發生車禍而死亡。
  (三)洪智浩下班途中車禍死亡之事故，屬於兩造間保險契約所約
    定之保險事故。
  (四)原告前自89年11月1 日至94年11月1 日止，每年向被告投保
    雇主責任險，期間被告曾就六件原告員工上、下班途中發生
    車禍受損事件理賠保險金。
四、原告主張其所僱用之員工洪智浩在下班途中發生車禍死亡，
    被告應依保險契約之約定給付保險金2,000,000 元。但為被
    告所否認，並以前開情詞置辯。是以，本件兩造爭執之重點
    在於：被告應給付之保險金額究竟為2,000,000 元？抑或應
    以如被告所辯按洪智浩任職期間「平均月投保薪資與勞工保
    險月投保薪資差額之45倍金額」方式計算？現析述如下：
  (一)經查，原告向被告投保者為雇主意外責任保險，此有原告提
    出之保險單在卷可稽（見本院卷第10頁），兩造並在責任保
    險單LB02雇主意外責任保險基本條款第一條約定被告承保範
    圍為：「被保險人（即原告）之受僱人在保險期間內因執行
    職務發生意外事故遭受體傷或死亡，依法應由被保險人負責
    賠償而受賠償請求時，本公司（即被告）對被保險人負賠償
    之責。本公司依前項被保險人所負之體傷賠償責任，除保險
    單另有約定，以超過勞工保險條例、公務人員保險法或軍人
    保險條例之給付部分為限。」（見本院卷第9 頁）。依此可
    知，被告所承保之保險事故為「原告之受僱人執行職務發生
    意外事故導致之身體受傷或死亡，原告須因此負相關法律上
    賠償責任時，由被告負保險金給付義務」，核兩造間保險契
    約性質與保險法第九十條責任保險性質一致，應可認定。
  (二)雖兩造本僅在責任保險單LB02雇主意外責任保險基本條款第
    一條特別對於原告受僱人執行職務而身體受有傷害情況下，
    約明被告僅就原告所負責任超過勞工保險條例、公務人員保
    險法或軍人保險條例之給付部分為限，負保險金給付之責。
    但嗣則另再簽訂「僱主意外責任保險附加職業災害補償條款
    」，條款前言即已表明「原雇主意外責任保險全部刪除，另
    行約定如下」之詞（見本院卷第16頁），而合意將原責任保
    險單雇主意外責任保險之約定內容全部予以變更，上開條款
    內容俱為兩造所不爭執，是以，關於兩造間保險契約之保險
    事故、被告承保範圍，自應依兩造合意變更後之「僱主意外
    責任保險附加職業災害補償條款」判斷之。
  (三)按保險之目的只在於填補具體損害者，其種類屬於「損害保
    險」，財產保險為損害保險；至於其相對概念則為「定額保
    險」即人身保險，蓋基於生命身體之無價性，此類保險契約
    當事人可自由約定保險金額，在保險事故發生時，直接以之
    為賠償額而支付之，用以填補抽象需要之保險。準此，在損
    害保險中，保險利益為其中心概念，保險法上之損害，即為
    保險利益之反面，保險人賠償範圍不得超過被保險人實際所
    受損害，否則即為不當利得，故有關複保險、超額保險禁止
    、保險人代位權之規定，即適用於損害保險，此參諸大法官
    會議釋字第576 號解釋闡述：「…保險法第三十六條規定：
    『複保險，除另有約定外，要保人應將他保險人之名稱及保
    險金額通知各保險人。』、第三十七條規定：『要保人故意
    不為前條之通知，或意圖不當得利而為複保險者，其契約無
    效。』，係基於損害填補原則，為防止被保險人不當得利、
    獲致超過其財產上損害之保險給付，以維護保險市場交易秩
    序、降低交易成本與健全保險制度之發展，而對複保險行為
    所為之合理限制，符合憲法第二十三條之規定，與憲法保障
    人民契約自由之本旨，並無牴觸。」、「人身保險契約，並
    非為填補被保險人之財產上損害，亦不生類如財產保險之保
    險金額是否超過保險標的價值之問題，自不受保險法關於複
    保險相關規定之限制。…」等語即明。經查：
  1.兩造間保險契約與保險法第九十條相當，且屬於「法定責任
    保險」，亦即，保險契約之功能在於賠償要保人或被保險人
    （即原告）因法律之規定而對他人負有損害賠償責任時所產
    生之損害，此際，兩造間保險契約之被保險人即原告為依法
    應負賠償責任之人，而非災害直接發生之對象。若以災害直
    接發生之對象為被保險人，則要保人雖係依法應負賠償責任
    之人，亦非責任保險；例如，倘若原告係基於要保人地位，
    以其受僱人為被保險人，與被告締結保險契約，約定原告受
    僱人發生意外事故受傷時，被告應給付保險金者，則屬於意
    外傷害險，而非責任保險，故二者性質有別，應先予辨明。
  2.承(二)，兩造已然在「僱主意外責任保險附加職業災害補償條
    款」第一條對於被告承保之保險事故範圍約定：「本保險契
    約附加承保被保險人（即原告）之受僱人於保險期間內，因
    遭遇職業災害而致體傷、殘廢或死亡時，被保險人依勞動基
    準法規定應負補償責任而受補償請求時，本公司（即被告）
    就超過勞工保險、全民健康保險之應行給付部分，對被保險
    人負賠償之責。」等語（見本院卷第16頁），而就被告承保
    之保險事故重行約定，由被告就原告依勞動基準法需對其受
    僱人負職災補償責任而受補償請求時，超過勞工保險、全民
    健康保險給付部分，由被告負保險金給付責任，故屬於前述
    保險法第九十條法定責任保險性質，堪以認定。
  3.而雇主依勞動基準法第五十九條對於其受僱人負有職業災害
    補償責任，補償範圍包括醫療費用補償、原領工資補償、殘
    廢補償、喪葬費及死亡補償等（勞動基準法第五十九條第一
    至四款規定參照），又因勞工保險條例或其他社會保險相關
    規定，對於受僱人職業災害所為保險給付內容、金額與勞動
    基準法第五十九條規定有別，常在受僱人已依勞工保險條例
    受領保險給付後，仍再向雇主依勞動基準法第五十九條請求
    負補償責任，因此，雇主在依勞動基準法第五十九條規定下
    ，必須再就超出勞工保險條例給付部分對受僱人負補償責任
    之情形，自有發生之可能，此當屬於雇主因受僱人發生職業
    災害而依法需負責任時所受之具體損害。
  4.雖原告主張被告依雇主意外責任保險單承保範圍之記載，關
    於其受僱人「每一個人身體傷亡」保險金額為2,000,000 元
    ，及批單中亦有記載「一年契約有效期間每一個人身體傷亡
    最高限額200 萬元（含已給付之住院、醫療、殘廢、職業災
    害補償給付）」，故被告應給付之保險金額為2,000,000 元
    等語（見本院卷第10、14頁）。但查：
  (1)依責任保險共同基本條款「一般事項」第七條約定，兩造間
    保險契約所載之「每一個人身體傷亡之保險金額」，係指在
    任何一次意外事故內對每一個人傷亡個別所負之最高賠償責
    任而言（見本院卷第8 頁），既然已約明保險單所謂之「每
    一個人身體傷亡保險金額2,000,000 元」係指最高賠償額之
    意，依其文義，自非謂被告一旦在原告受僱人發生職業災害
    死亡時，即須給付定額之保險金2,000,000 元。
  (2)況且，兩造另行在「僱主意外責任保險附加職業災害補償條
    款」載明被告就原告受僱人發生職業災害應給付保險金額之
    計算為：「死亡補償：受僱人因遭遇職業災害而致死亡時，
    本公司（即被告）按其『平均月投保薪資』與『勞工保險月
    投保薪資』差額之45倍金額給付之。」，此處之「平均月投
    保薪資」為比照勞動基準法有關平均工資之定義及解釋核計
    ，至於「勞工保險月投保薪資」則比照勞工保險條例條款有
    關月投保薪資之定義及解釋核計（以上詳見僱主意外責任保
    險附加職業災害補償條款，見本院卷第16頁）。茲既勞動基
    準法第五十九條第四款喪葬費、死亡補償金額係給付共四十
    五個月平均工資數額，勞工保險條例第六十四條職業傷害死
    亡給付則係以勞工保險平均月投保薪資四十五個月計付，而
    兩造間前開死亡補償保險金之計算，亦悉以勞動基準法、勞
    工保險條例平均工資、月投保薪資之45倍計算。顯見，兩造
    對於保險金數額之計算，在勞工因職業災害而死亡之情形，
    係以原告依勞動基準法應負雇主補償責任數額，扣除勞工遺
    屬已依勞工保險條例受領之給付後為據。
  (3)準此，在原告之受僱人因職業災害而死亡情形，被告所給付
    之保險金顯然係用以填補原告因勞動基準相關法律之規定而
    對所僱勞工負有損害賠償責任時所產生之損害，依前開３之
    說明，關於保險金之計算自應以「僱主意外責任保險附加職
    業災害補償條款」死亡補償之約定為準，而非如原告所陳稱
    之2,000,000 元固定數額，否則即與首揭所述雇主意外責任
    險為損害保險係在用以填補被保險人具體所受損害之性質相
    左。故原告主張被告應負2,000,000 元保險金給付責任，尚
    非可採。
  (四)次查，兩造對於原告受僱人洪智浩下班途中發生車禍死亡，
    為職業災害，且屬於兩造間保險契約約定之保險事故乙節，
    並不爭執（詳見本院95年10月24日言詞辯論筆錄）。
  1.首先，洪智浩之遺屬已向勞工保險條例之主管機關勞工保險
    局請領職業災害死亡給付，經勞工保險局按洪智浩死亡之當
    月起前六個月平均投保薪資18,300元發給職業傷害死亡給付
    四十五個月（含喪葬津貼5 個月91,500元及遺屬津貼40個月
    732,000 元），在94年9 月22日核付823,500 元在案，上情
    則經本院依職權向勞工保險局查明無訛，有勞工保險局95年
    9 月26日函及附件，在卷足憑（見本院卷第126 至152 頁）
    。依此，兩造間「僱主意外責任保險附加職業災害補償條款
    」死亡補償所謂之「勞工保險月投保薪資」應為洪智浩死亡
    之當月起前六個月平均投保薪資18,300元。
  2.又原告與洪智浩間約定之僱傭報酬數額為每月32,700元，除
    經原告陳述明確外，另有員工薪資表在卷可證，對此被告亦
    不爭執（見本院卷第171 頁背面、第172 至176 頁），觀諸
    原告所提員工薪資表記載，洪智浩可得之薪資內容，概屬於
    勞務之對價且為經常性之給與，故應屬於勞動基準法第二條
    第三款、第四款之工資性質。被告應給付之死亡補償保險金
    計算所憑之「平均月投保薪資」既為比照勞動基準法有關平
    均工資認定，據此，洪智浩「平均月投保薪資」應為32,700
    元，亦足採認。
  3.如(三)之４(2)所載，被告依約所應給付之保險金，在以洪智浩
    受僱期間平均月投保薪資與勞工保險月投保薪資差額45倍計
    算後，為648,000 元（計算式為：【32,700－18,3 00 】×
    45＝648,000 元）。原告逾此部分請求，則屬無據，不應准
    許。
  (五)末按，保險法第九十三條前段規定：「保險人得約定被保險
    人對於第三人就其責任所為之承認、和解或賠償，未經其參
    與者，不受拘束。」，兩造間責任保險共同基本條款第十六
    條(一)亦與本條規定相同（見本院卷第8 頁）。據查，原告固
    然與洪智浩家屬達成和解，表明願以2,000,000 元賠償洪智
    浩家屬，此有合解書附卷足佐（見本院卷第162 頁），然原
    告既未能證明其所為和解曾經被告參與，故被告自不受前開
    原告與洪智浩家屬間和解金額之拘束。
五、綜上所述，兩造間雇主責任保險既係用以填補原告因勞動基
    準法對其受僱人應負職業災害補償責任而受賠償請求時，就
    超過勞工保險條例等規定應付數額部分之損害，是依兩造間
    保險契約約定，被告應給付之保險金額應按洪智浩任職期間
    「平均月投保薪資與勞工保險月投保薪資差額之45倍金額」
    方式計算，原告主張被告所應付之保險金為2,000,000 元，
    自不足取。從而，本於兩造間保險契約之法律關係，請求被
    告給付保險金648,000 元，及自起訴狀繕本送達翌日即95年
    5 月5 日起至清償日止，按年息5 ﹪計算之利息，為有理由
    ，應予准許，至超逾部分，則難謂有據，應予駁回。
六、本件為判決之基礎已臻明確，兩造其餘之陳述及所提其他證
    據，經本院斟酌後，認為均於判決之結果無影響，亦與本案
    之爭點無涉，自無庸逐一論述，併此敘明。
丙、假執行之宣告：
    兩造陳明願供擔保，聲請宣告假執行或免為假執行，經核原
    告勝訴部分，合於法律規定，爰分別酌定相當之擔保金額宣
    告之；原告其餘假執行之聲請，因訴之駁回而失所依據，不
    予准許。
丁、結論：原告之訴為一部有理由，一部無理由，並依民事訴訟
    法第七十八條、第七十九條、第三百九十條第二項、第三百
    九十二條第二項，判決如主文。
中    華    民    國    95    年    11    月    10    日
                  民事第三庭  法  官  賴錦華
正本係照原本作成
如對本判決上訴，須於判決送達後廿日內向本院提出上訴狀
中    華    民    國    95    年    11    月    10    日
                              書記官  林桂玉


司法院資訊處製作；財團法人民間司法改革基金會備份。
